---
title: "NBADescriptive"
output: pdf_document
---

```{r setup, include=FALSE}
knitr::opts_chunk$set(echo = TRUE)
```

## Opis podataka


```{r Data input }

seasons.stats = read.csv(file = "../data/Seasons_Stats.csv", header = TRUE)
head(seasons.stats)
```

``` {r Average 3PA/2PA }
library(tidyverse) # sluzi za grupiranja, joinove, filtriranja

# plotting average points per year through all seasons
seasons.stats %>% group_by(Year) %>% summarize(avg.PTS = mean(PTS)) -> average.points
average.points
plot(average.points, xlab = "Year", ylab = "Average points")

# plotting average three and two point attempts per year
season.stats.points = seasons.stats[c('Year', 'X3PA', 'X2PA', 'G')]

season.stats.points$X3PAPerGame = season.stats.points$X3PA / season.stats.points$G
season.stats.points$X2PAPerGame = season.stats.points$X2PA / season.stats.points$G
head(season.stats.points)
season.stats.points.complete = season.stats.points[complete.cases(season.stats.points),]
head(season.stats.points.complete)

#x3paByYear %>% group_by(Year) %>% summarize(ThreePointAttempts = mean(X3PA)) -> threePointAttempts
season.stats.points.complete %>% group_by(Year) %>% summarize(ThreePointAttempts = mean(X3PAPerGame)) -> three.point.attempts
season.stats.points.complete %>% group_by(Year) %>% summarize(TwoPointAttempts = mean(X2PAPerGame)) -> two.point.attempts

three.point.attempts
two.point.attempts

# plotting three and two point attempts through the years
plot(
  three.point.attempts$Year, 
  three.point.attempts$ThreePointAttempts, 
  xlim = c(min(three.point.attempts$Year), max(three.point.attempts$Year)),
  ylim = c(min(three.point.attempts$ThreePointAttempts), max(three.point.attempts$ThreePointAttempts)),
  xlab = "Year",
  ylab = "3PA per game",
  col = 'blue'
)
plot(three.point.attempts$Year, two.point.attempts$TwoPointAttempts, col='red')

```
# 

Filozofija igre je 60-ih i 70-ih godina bila takva da je tempo igre je bio puno brzi, odnosno bilo je ukupno vise posjeda lopte.


```{r Fouls and Free throw attempts per year }


seasons.stats %>% group_by(Year) %>% summarize(PFAvg = mean(PF)) -> average.fouls
average.fouls
plot(average.fouls)

seasons.stats %>% group_by(Year) %>% summarize(FTAAvg = mean(FTA)) -> average.free.throw.attempts
average.free.throw.attempts
plot(average.free.throw.attempts)


```

NBA je entertainment industrija i gledanost im je jako bitan aspekt s obzirom da gledanost nosi profit. Foulovi usporavaju igru, i u korist tome govori i novo uvedeno pravilo, da se foulovi u kontri kaznjavaju nesportskim greskama (2 bacanja i posjed lopte), sto obeshrabruje obrambene igrace da rade foulove u kontri. Namjera tog pravila je da se kontre maksimalno dopustaju s obzirom da najcesce rezultiraju atraktivnom zavrsnicom sto pogoduje gledanosti.


```{r}

plot(seasons.stats$PF, seasons.stats$PTS)
plot(seasons.stats$MP, seasons.stats$PF)

```

Vidi se lagani porast zbog korelacije izmedu 

```{r}

head(seasons.stats)
player.data = read.csv("../data/player_data.csv")
players = read.csv('../data/Players.csv')

head(seasons.stats)
head(player.data)
head(players)

seasons.stats %>% group_by(Player) %>% summarize(PlayerPTSAvg = mean(PTS)) -> playerPTSAverage
playerPTSAverage

player.season.data = merge(x = playerPTSAverage, y = players, by = "Player", all.y = TRUE)

head(player.season.data)

plot(player.season.data$height, player.season.data$PlayerPTSAvg)
hist(player.season.data$height)
hist(player.season.data$weight)

player.heights.complete = player.season.data$height[complete.cases(player.season.data$height)]

mean(player.heights.complete)
median(player.heights.complete)
sd(player.heights.complete)

boxplot(player.heights.complete, main='Players height boxplot', ylab='Players height [cm]')

min(player.heights.complete)
max(player.heights.complete)

```

```{r}

# grupiranje po pozicijama
head(player.data)

players.joined = inner_join(player.data, players, by=c("name" = "Player"))

players.joined %>% group_by(position) %>% summarize(averageHeight = mean(height.y)) -> averageHeightForPlayersByPosition
averageHeightForPlayersByPosition

plot(averageHeightForPlayersByPosition$position, averageHeightForPlayersByPosition$averageHeight)

```

Dobiveni su podaci kao i ocekivani, pozicije G (Guards) ne zahtijevaju da su igraci visoki, dok za pozicije F (Forward) i C (Center) se zahtijeva visina zbog uloge koje imaju u igri.

```{r}

seasons.stats$TS.
top.10.colleges = c(
  'Duke University', 
  'North Carolina State University',
  'University of Kentucky',
  'Kansas State University',
  'Michigan State University',
  'Villanova University',
  'Indiana University',
  'University of Michigan',
  'University of Louisville',
  'Syracuse University'
)
season.player.nice.data = inner_join(seasons.stats, player.data, by=c("Player" = "name"))

season.player.nice.data %>% filter(college %in% top.10.colleges) %>% group_by(college) %>% summarize(tsAverage = mean(TS.)) -> tsAverage
tsAverageData = tsAverage[complete.cases(tsAverage),]
tsAverageData
dim(tsAverageData)

plot(tsAverageData$college, tsAverageData%)

```

