---
title: "NBATests"
output: pdf_document
---

```{r setup, include=FALSE}
knitr::opts_chunk$set(echo = TRUE)
```


```{r Data input }

seasons.stats = read.csv(file = "../data/Seasons_Stats.csv", header = TRUE)

players = read.csv(file="../data/Players.csv")
player.data = read.csv(file="../data/player_data.csv")

```

## Usporedba 3P bacanja za pozicije centra i shooting garda

Pokušali smo otkloniti zavisnost među podacima tako što smo uzeli prosjek trica po svakom igraču, za svaku poziciju. Zatim smo izvršili t-test na dobivenim podacima.

```{r SG position 3P shoots compared to C }

# selekcija shooting gard igrača koji su igrali nakon 2010. godine
sg.players = seasons.stats[seasons.stats$Pos == "SG" & seasons.stats$Year > 2010,][c('Player', 'X3P.')]
# selekcija centara koji su igrali nakon 2010. godine
c.players = seasons.stats[seasons.stats$Pos == "C" & seasons.stats$Year > 2010,][c('Player', 'X3P.')]

sg.players.complete = sg.players[complete.cases(sg.players),]
c.players.complete = c.players[complete.cases(c.players),]

# grupiranje sg.players tablice po igračima kako bismo otklonili ovisnosti među podacima
sg.players.complete %>% group_by(Player) %>% summarize(X3P.Average = mean(X3P.)) -> sg.3p.shoots
c.players.complete %>% group_by(Player) %>% summarize(X3P.Average = mean(X3P.)) -> c.3p.shoots

summary(sg.players)
summary(c.players)

# H0: prosjecan 3P% SG = prosjecan 3P% C
# H1: prosjecan 3P% SG > prosjecan 3P% C
t.test(sg.players$X3P., c.players$X3P., alt="greater", var.equal = FALSE)

```

## Usporedba PER (Player efficiency rating) statistike za igrače koji su u karijeri igrali u 1 timu i za igrače koji su igrali u više timova (nakon 1980.)

Na temelju prikupljenih podataka iz deskriptivne statistike htjeli smo testom pokazati da je osjetna razlika između igrača koji su igrali u 1 timu u svojoj NBA karijeri u odnosu na one koji su igrali u više. U obzir smo uzeli statistiku PER (efikasnost igrača) te smo došli do zaključka da igrači koji su igrali u više timova imaju očito veći PER.

```{r One and Multiple Teams in NBA career}

seasons.stats$Player = as.character(seasons.stats$Player)
seasons.stats$Tm = as.character(seasons.stats$Tm)

# filtriranje igraca koji su igrali nakon 1980. godine
seasons.stats %>% filter(Year > 1980) -> filtered
player.teams = filtered %>% distinct(filtered$Player, filtered$Tm)

names(player.teams) = c("Player", "Tm")

player.teams = player.teams[complete.cases(player.teams),]

# određivanje broja timova za svakog igraca
player.teams %>% group_by(Player) %>% summarize(team.count = length(Tm)) -> player.number.of.teams

player.number.of.teams = player.number.of.teams[-c(1),]

player.pers = seasons.stats[c("Player", "PER")]
player.pers = player.pers[complete.cases(player.pers),]
player.pers %>% group_by(Player) %>% summarize(avg.per = mean(PER)) -> player.per

player.teams.per = inner_join(player.number.of.teams, player.per, by=c("Player" = "Player"))
player.teams.per

summary(player.teams.per$team.count)

player.teams.per = player.teams.per[player.teams.per$team.count < 10, ]

# pravokutni dijagram za prikaz broja timova po igracu
boxplot(
  player.teams.per$team.count, 
  main = "Broj timova po igracu"
)
# distribucija broja timova po igracu
hist(
  player.teams.per$team.count, 
  xlab = "Broj timova po igracu", 
  ylab = "Frekvencija", 
  main = "Distribucija broja timova po igracu"
)

players.one.team = player.teams.per[player.teams.per$team.count == 1,]
players.multiple.teams = player.teams.per[player.teams.per$team.count > 1,]

summary(players.one.team$avg.per)
summary(players.multiple.teams$avg.per)

# H0: prosjecan PER igraca s 1 timom = prosjecan PER igraca s vise timova
# H1: prosjecan PER igraca s 1 timom < prosjecan PER igraca s vise timova
t.test(players.one.team$avg.per, players.multiple.teams$avg.per, alt = "less", var.equal = FALSE)

```

## Velika trojka: Michael Jordan vs. Kobe Bryant vs. LeBron James

Htjeli smo svesti njihove karijere u par statistika: prosječni PER, prosječni TS, prosječni turnovers, prosječna minutaža, prosječni BPM, prosječan broj prekršaja.

```{r}

the.great.three = factor(c("Michael Jordan*", "Kobe Bryant", "LeBron James"))

seasons.stats %>% filter(Player %in% the.great.three) %>% group_by(Player) %>% summarize(per.avg = mean(PER), ts.avg = mean(TS.), turnovers.avg = mean(TOV), mp.avg = mean(MP), bpm.avg = mean(BPM), fouls.avg = mean(PF)) -> the.great.three.stats

michael = the.great.three.stats[the.great.three.stats$Player == "Michael Jordan*",]
kobe = the.great.three.stats[the.great.three.stats$Player == "Kobe Bryant",]
lebron = the.great.three.stats[the.great.three.stats$Player == "LeBron James",]

michael
kobe
lebron

```

## Usporedba visine igrača koji su igrali centra i igrača koji su igrali guard poziciju

S obzirom da smo deskriptivnom statistikom zaključili da visina igrača jako utječe na njihovu ulogu u igri. Testnom statistikom htjeli smo to i pokazati.

```{r}

players = read.csv(file="../data/Players.csv")
player.data = read.csv(file="../data/player_data.csv")

combined.player.data = inner_join(players, player.data, by=c("Player" = "name"))
combined.player.data

combined.player.data %>% filter(position == "C") -> centers.data
combined.player.data %>% filter(position == "G") -> guards.data

# H0: visina centara = visina guardova
# H1: visina centara > visina guardova
t.test(centers.data$height.x, guards.data$height.x, alternative = "greater", var.equal = TRUE)

hist(
  centers.data$height.x, 
  prob = TRUE, 
  col = "skyblue", 
  border = F, 
  xlab = "Visina igraca", 
  ylab = "Relativna frekvencija",
  main = "Distribucije visina igraca"
)
hist(
  guards.data$height.x,
  add = T, 
  prob = TRUE,
  col = scales::alpha('red', .5),
  border = F, 
  xlab = "Visina igraca", 
  ylab = "Relativna frekvencija",
  main = "Distribucije visina igraca"
)

```

## Izgubljena lopta: stranci vs. Amerikanci

Budući da postoji tvrdnja da je lakše zabiti koš i igrati u NBA ligi, nego u primjerice, Europskoj ligi zbog razlike u pravilima, htjeli smo pokazati da je prosječan broj izgubljenih lopti stranaca u NBA-u statistički manji od Amerikanaca u NBA-u. Unatoč prethodno navedenoj teoriji, nismo uspjeli odbaciti nultu hipotezu da su prosječni brojevi izgubljenih lopti stranaca i Amerikanaca jednaki.

```{r Foreigners vs Americans Turnovers }

usa.states = factor(c(
  "Alabama", 
  "Alaska", 
  "Arizona", 
  "Arkansas", 
  "California", 
  "Colorado", 
  "Connecticut", 
  "Delaware", 
  "Florida", 
  "Georgia", 
  "Hawaii", 
  "Idaho", 
  "Illinois",
  "Indiana", 
  "Iowa", 
  "Kansas", 
  "Kentucky", 
  "Louisiana", 
  "Maine", 
  "Maryland", 
  "Massachusetts", 
  "Michigan", 
  "Minnesota", 
  "Mississippi", 
  "Missouri", 
  "Montana",
  "Nebraska", 
  "Nevada",
  "New Hampshire",
  "New Jersey",
  "New Mexico",
  "New York",
  "North Carolina",
  "North Dakota",
  "Ohio", 
  "Oklahoma",
  "Oregon",
  "Pennsylvania",
  "Rhode Island",
  "South Carolina",
  "South Dakota",
  "Tennessee",
  "Texas",
  "Utah",
  "Vermont",
  "Virginia",
  "Washington",
  "West Virginia",
  "Wisconsin",
  "Wyoming",
  "District of Columbia"
))

seasons.stats$Player = as.character(seasons.stats$Player)
players$Player = as.character(players$Player)

joined.seasons.stats.players = inner_join(seasons.stats,players, by=c("Player"="Player"))

joined.seasons.stats.players %>% group_by(Player, birth_state) %>% summarize(avg.turnover = mean(TOV)) -> players.turnovers

players.turnovers %>% filter(!(birth_state %in% usa.states)) -> non.usa.players
players.turnovers %>% filter(birth_state %in% usa.states) -> usa.players

usa.players = usa.players[complete.cases(usa.players),]
non.usa.players = non.usa.players[complete.cases(non.usa.players),]

usa.players = usa.players[sample(nrow(usa.players), 400),]
non.usa.players = non.usa.players[sample(nrow(non.usa.players), 400),]

summary(usa.players$avg.turnover)
summary(non.usa.players$avg.turnover)

# H0: broj izgubljenih lopti Amerikanaca = broj izgubljenih lopti stranaca
# H1: broj izgubljenih lopti Amerikanaca > broj izgubljenih lopti stranaca
t.test(usa.players$avg.turnover, non.usa.players$avg.turnover, alternative = "greater", var.equal = FALSE)

```

## Prosječno trajanje NBA karijere igrača

Deskriptivnom statistikom smo htjeli pokazati distribuciju trajanja NBA karijere.

```{r}

player.data$career.duration = player.data$year_end - player.data$year_start

boxplot(
  player.data$career.duration, 
  main = "Trajanje NBA karijere igraca"
)
hist(
  player.data$career.duration, 
  xlab = "Trajanje karijere", 
  ylab = "Frekvencija", 
  main = "Trajanje NBA karijere igraca"
)
summary(player.data$career.duration)

```

## Drazen Petrovic vs Michael Jordan

Dražen Petrović i Michael Jordan igrali su na istoj poziciji (SG) što predstavlja odličan temelj za provođenje statistike. Kako je (nažalost) karijera Dražena Petrovića trajala puno kraće nego karijera Michaela Jordana odlučili smo iskoristiti Bootstrap metodu uzorkovanja i stvoriti podatke za Dražena Petrovića koji zapravo ne postoje i usporediti statistiku ove dvojice igrača kako bi potvrdili teoriju da je Dražen Petrović u svojoj kraćoj karijeri postigao puno bolje rezultate nego Michael Jordan.

```{r Drazen Petrovic vs Michael Jordan }

require(bootstrap)
# bootstrap(podaci, N, statistika)
drazen.petrovic = seasons.stats[seasons.stats$Player == "Drazen Petrovic*",]
drazen.petrovic

drazen.petrovic$PPG = drazen.petrovic$PTS / drazen.petrovic$G
drazen.petrovic

thetastar = bootstrap(drazen.petrovic$PPG, 10000, mean)$thetastar
summary(thetastar)

# graficki prikaz distribucije uzorkovanja srednje vrijednosti PPG statistike
hist(
  thetastar,
  main = "Distribucija uzorkovanja srednje vrijednosti PPG statistike",
  xlab = "Srednja vrijednost PPG",
  ylab = "Frekvencija",
  prob = TRUE
)

```

